---
title: "Project_2: soybean.csv"
output: 
  html_document:
    toc: true          
    toc_depth: 3 
    toc_float: 
       collapsed: yes
       smooth_scroll: yes
    theme: journal
    highlight: zenburn
    
---

## Введение

------------------------------------------------------------------------

В данном проекте мы рассмотрим датасет `soybean.csv` и выполним следующие задачи:

1.  Описание данных и EDA
2.  Проверка статистических гипотез методом дисперсионного анализа
3.  Построение моделей регрессионными методами


**Загрузка датасета:**

```{r message=FALSE, warning=FALSE}
soybean <- read.csv('soybean.csv', row.names = 1)
```


## Библиотеки

------------------------------------------------------------------------

```{r message=FALSE, warning=FALSE}
library(dplyr)
library(ggplot2)
library(kableExtra)
```

-   Библиотка `dplyr`: используется для пайпов, сортировки и фильтрации данных
-   Библиотка `ggplot2`: используется для построения графиков
-   Библиотка `outliers`: используется функция outlier() для удобного поиска наиболее экстремально отклоняющегося значения в переменных
-   Библиотека `kableExtra`: используется для красивого вывода датафреймов в виде html-таблиц

## EDA

------------------------------------------------------------------------

### Описание исходных данных

Рассмотрим данные:

::: {style="overflow-y: scroll; height: 300px; border: 1px solid #ddd; padding: 10px;"}
```{r echo=FALSE}
str(soybean)
```
:::

В датасете `soybean.csv` есть следующие переменные:

| Переменная | Описание | Тип |
|-------------------|----------------------------------|-------------------|
| id  | номер сорта | int |
| leaf_shape | форма листа (round/lanceolate) | chr |
| maturation_group | группа созревания (от 1(раннеспелый) до 6(позднеспелый)) | int |
| lodging_type | полегание (yes/no/leaning) | chr |
| growth_type | тип роста (indeterminant/semi_determinant/determinant) | chr |
| flowering_group | группа цветения (от 1(ранний) до 5(поздний)) | num |
| pubescence_colour | цвет опушения (light_gray/light_tawny/tawny/gray)  | chr |
| corolla_colour | цвет венчика (white/purple) | chr |
| origin | страна происхождения | chr |
| productivity  | продуктивность ($g/m^2$) | num |
| vegetation_period | вегетационный период (дни) | int |
| protein_content | содержание белка (%) | num |
| oil_content | содержание масла (%) | num |
| site | локация (kub(Кубань)/lip(Липецк)) | chr |
| year | год (2017-2021) | int |

Рассмотрим данные по переменным с помощью функции `summary()`:

::: {style="overflow-y: scroll; height: 300px; border: 1px solid #ddd; padding: 10px;"}
```{r echo=FALSE}
summary(soybean)
```
:::


Можно отметить следующие моменты:

- Переменные `leaf_shape`, `maturation_group`, `lodging_type`, `growth_type`, `flowering_group`, `pubescence_colour`, `corolla_colour` , `site` и `oil` логично представить как категориальные.
- Переменные `origin`, `productivity`, `vegetation_period`, `protein_content` и `oil_content` содержат NA.

Переведём переменные в факторный тип:

::: {style="overflow-y: scroll; height: 150px; border: 1px solid #ddd; padding: 10px;"}
```{r}
soybean_factor <- soybean %>%
  mutate(across(c(
    leaf_shape, maturation_group, lodging_type, growth_type, flowering_group, 
    pubescence_colour, corolla_colour, site, year
  ), as.factor))
```
:::

### Работа с пропущенными значениями

- Всего в датасете `r sum(is.na(soybean))` пропущенных значений.
- Переменная `origin` содержит  `r sum(is.na(soybean$origin))` пропущенных значений.
- Переменная `productivity` содержит `r sum(is.na(soybean$productivity))` пропущенных значений.
- Переменная `vegetation_period` содержит `r sum(is.na(soybean$vegetation_period))` пропущенных значений.
- Переменная `protein_content` содержит `r sum(is.na(soybean$protein_content))` пропущенных значений.
- Переменная `oil_content` содержит `r sum(is.na(soybean$oil_content))` пропущенных значений.

Так как в датасете много пропущенных значений, стоит подробнее взгянуть на их структуру:

- В датасете представлены наблюдения для сортов 1-330 в течении 2017-2021 годов. Однако, в датасете нет ни одного наблюдения по сортам 18, 38 и 156. 

```{r echo=FALSE}
reference <- expand.grid(
  id = 1:330,         
  year = 2017:2021    
)
reference$year <- as.factor(reference$year)

missing_combinations <- anti_join(reference, soybean_factor, by = c("id", "year"))

kable(missing_combinations, format = "html") %>%
  kable_styling(bootstrap_options = "bordered", full_width = T, font_size = 12) %>%
  scroll_box(width = "50%", height = "300px")
```

- В 2017 году есть наблюдения только из Кубани, в остальные года наблюдения есть и из Кубани, и из Липецка.

```{r echo=FALSE}
table(soybean_factor$year, soybean_factor$site)
```

- В датасете встречаются сорта, для которых за все годы нет ни одного значения по переменным `productivity`, `vegetation_period`, `protein_content` и `oil_content`. Всего таких сортов 15.

```{r  echo=FALSE, message=FALSE, warning=FALSE}
na_summary <- soybean_factor %>%
  group_by(id, year) %>%
  summarise(
    NA_productivity = sum(is.na(productivity)),
    NA_vegetation_period = sum(is.na(vegetation_period)),
    NA_protein_content = sum(is.na(protein_content)),
    NA_oil_content = sum(is.na(oil_content)),
    total_NA = sum(is.na(productivity), is.na(vegetation_period), 
                   is.na(protein_content), is.na(oil_content))
  ) %>%
  ungroup() 
no_data_sorts <- na_summary %>%
  group_by(id) %>%
  summarise(total_NA = sum(total_NA)) %>%
  filter(total_NA == 36)

kable(no_data_sorts, format = "html") %>%
  kable_styling(bootstrap_options = "bordered", full_width = T, font_size = 12) %>%
  scroll_box(width = "50%", height = "300px")
```

- Кроме того, если посмотреть на сабсеты для Липецка и Кубани, можно заметить, что нет ни одного значения по этим четырем переменным за все годы наблюдений у 15 кубанских сортов (соответствуют приведенной выше таблице) и у 152 липецких сортов. 

```{r  echo=FALSE, message=FALSE, warning=FALSE}
na_summary_lip <- soybean_factor[soybean_factor$site == 'lip', ] %>%
  group_by(id, year) %>%
  summarise(
    NA_productivity = sum(is.na(productivity)),
    NA_vegetation_period = sum(is.na(vegetation_period)),
    NA_protein_content = sum(is.na(protein_content)),
    NA_oil_content = sum(is.na(oil_content)),
    total_NA = sum(is.na(productivity), is.na(vegetation_period), 
                   is.na(protein_content), is.na(oil_content))
  ) %>%
  ungroup() 

no_data_sorts_lip <- na_summary_lip %>%
  group_by(id) %>%
  summarise(total_NA = sum(total_NA)) %>%
  filter(total_NA == (n_distinct(soybean_factor[soybean_factor$site == 'lip', ]$year) * 4))

kable(no_data_sorts_lip, format = "html") %>%
  kable_styling(bootstrap_options = "bordered", full_width = T, font_size = 12) %>%
  scroll_box(width = "50%", height = "300px")
```

- Больше всего пропущенных значений наблюдается в 2021 году.

```{r echo=FALSE}
na_by_year <- soybean_factor %>%
  group_by(year) %>%
  summarise(
    NA_productivity = sum(is.na(productivity)),
    NA_vegetation_period = sum(is.na(vegetation_period)),
    NA_protein_content = sum(is.na(protein_content)),
    NA_oil_content = sum(is.na(oil_content))
  )

kable(na_by_year, format = "html") %>%
  kable_styling(bootstrap_options = "bordered", full_width = T, font_size = 12) %>%
  scroll_box(width = "100%", height = "200px")
```

- Суммарно из 2943 наблюдений `r sum(apply(soybean_factor, 1, function(x) any(is.na(x))))` содержат хотя бы одно пропущенное значение, что составляет 59%. Удаление такого большого количества данных сильно скажется на последующем анализе. Логичным кажется решение заполнить пропущенные значения предсказаниями регрессионной модели.

- Для построения моделей сделаем сабсет из наблюдений без NA.

```{r}
soybean_no_NA <- na.omit(soybean_factor)
```


### Поиск выбросов

- В факторных и строковых переменных нет ошибок и опечаток.

 Рассмотрим числовые переменные `productivity`, `vegetation_period`, `protein_content` и `oil_content`:

```{r echo=FALSE}
iqr_checker <- function(df, column) {
  Q1 <- quantile(df[[column]], 0.25)
  Q3 <- quantile(df[[column]], 0.75)
  IQR <- IQR(df[[column]])
  
  lower_bound <- Q1 - 1.5 * IQR
  upper_bound <- Q3 + 1.5 * IQR
  
  out_iqr <- df %>%
    filter(df[[column]] < lower_bound | df[[column]] > upper_bound)
  
  return(out_iqr)
}
```

- Рассмотрим значения `productivity`, отклоняющиеся более чем на 1.5 межквартильного размаха от первого и третьего квартиля:

```{r echo=FALSE}
kable(iqr_checker(soybean_no_NA, "productivity"), format = "html") %>%
  kable_styling(bootstrap_options = "bordered", full_width = F, font_size = 12) %>%
  scroll_box(width = "100%", height = "300px")
```

- Почти все значения приходятся на 2018 год и Липецк. На боксплоте заметно, что этот параметр был в целом относительно высок в это время. 

```{r echo=FALSE}
ggplot(soybean_no_NA, aes(x = site, y = productivity)) +
  geom_boxplot() +
  facet_wrap(~ year) +  # Разделение графиков по годам
  labs(
    title = "stat-productivity boxplot by year",
    x = "stat",
    y = "productivity"
  )
```

- Также наблюдается несколько отклонений по `protein_content`:

```{r echo=FALSE}
kable(iqr_checker(soybean_no_NA, "protein_content"), format = "html") %>%
  kable_styling(bootstrap_options = "bordered", full_width = F, font_size = 12) %>%
  scroll_box(width = "100%", height = "300px")
```

- И по `oil_content`:

```{r echo=FALSE}
kable(iqr_checker(soybean_no_NA, "oil_content"), format = "html") %>%
  kable_styling(bootstrap_options = "bordered", full_width = F, font_size = 12) %>%
  scroll_box(width = "100%", height = "300px")
```

- Отклоняющихся значений довольно много и, скорее всего, их будет неправильно считать выбросами. Экстремальные значения могут быть обусловлены особенностями сорта, погодными условиями и внешними факторами, и среди них не наблюдается значений, похожих на опечатку или ошибку данных.  

## Построение регрессионных моделей 

---

### Первая модель 

блаблабла

### Вторая модель

блаблабла

## Дисперсионный анализ

---

### Первая гипотеза

гипотеза

### Вторая гипотеза

еще гипотеза

## Выводы

мы сделали самый лучший отчет

